臺灣桃園地方法院民事判決　　　　　　　110年度婚字第143號
原　　　告　甲○○　

訴訟代理人　陳亮佑律師
　　　　　　雷麗律師
被　　　告　乙○○○

訴訟代理人　黃敬寓律師
上列當事人間請求離婚等事件，本院於民國110 年9 月15日辯論
終結，判決如下：
    主      文
原告之訴駁回。
訴訟費用由原告負擔。
    事實及理由  
一、原告起訴主張：兩造於民國59年1 月30日結婚，育有子女4
    名均已成年。不料被告於71年2 月間離家出走，不履行夫妻
    同居義務，不顧家庭生計，兩造子女也不與原告同住，未照
    顧原告，原告年歲已大，希望能請求離婚。原告起訴狀把長
    子名字丙○○誤載為丁○○，實因起訴狀是媳婦代寫之緣故
    。被告稱原告自68年起拋家棄子之說不是事實，乃因原告在
    監服刑近10年之久，被告竟僅來接見一次，且原告服刑期間
    聽聞被告經常不顧兒女，自行屢屢前往日本許久才返台。原
    告出獄後，被告對原告亦不聞不問，何來痴等原告之說。原
    告並非不務正業，乃係從事八大行業，收入足夠家庭開銷，
    被告卻稱家庭開銷由其負責，果如此，被告豈會置兒女於不
    顧自行前往日本？子女豈會說被告給的錢不夠使用？原告何
    須常常給子女金錢花用？原告確實與訴外人己○○同居生活
    ，並育有一子戊○○，原告雖有提出通姦告訴，但經原告母
    親調停，被告願意原諒原告後已撤回告訴。並非如被告所說
    ，慮及原告若再遭判刑，不利原告之人生。原告母親至監與
    原告會面時，多所抱怨被告獨留子女在原告母親家，而自行
    前往日本，故原告母親豈會勸說被告不要離婚，否則被告死
    後牌位無法入林家祭祀？被告若果真受原告母親疼愛，被告
    為何均未於傳統年節前往祭祀原告○家祖先？原告也不曾因
    被告要求原告返家照顧家庭，而對被告出言恐嚇。如果被告
    對原告與己○○同居生一子戊○○有所不滿，豈會接待戊○○至被告在台北之住所，與兩造之子女遊玩數日之久。原告
    出獄後，經營事業，子女丙○○、丙○○均有在原告所經營
    之事業幫忙，原告每月均有給付薪資約新台幣（下同）約3
    萬元。丙○○等子女稱要開設牛排館，原告親自交付80萬元
    予丙○○等人。丙○○過世，係因其個人身體疾病所致，被
    告藉丙○○身故一事誣衊原告、心態可議。原告曾主張丙○○應轉往台大醫院，但被告置之不理，直至丙○○病情急轉
    直下，方緊急轉往台大醫院，但為時已晚，被告貽誤丙○○
    之治療，卻假稱原告不聞不問。且原告適逢發生車禍、不良
    於行，才未繼續探望丙○○，原告亦有告知丙○○此事。丙○○死前也未告訴被告稱不要將死訊通知原告，被告竟隱瞞
    不告訴原告，直至丙○○出殯前一日，女兒丙○○忍不住始
    告訴原告。原告聞訊悲傷之餘，立即前往殯儀館、並指責被
    告自私。兩造婚姻早在原告在監被告不聞不問、原告在監及
    出獄後，被告經常前往日本，一去即耗費數週，原告心灰意
    冷、而未再與被告行夫妻之實，後方與己○○在一起，然被
    告提告後撤告，足證被告業已原諒原告。原告在子女稱被告
    不給付金錢時，即刻會交付金錢給子女，子女在原告所經營
    的事業工作時，原告亦每月給付子女薪資約3 萬元，亦曾交
    付80萬元給子女丙○○等人開設牛排館，被告竟塑造原告為
    一不負責任的父親形象，可知被告其心可誅，兩造婚姻已不
    復已往，破綻可歸責雙方，且彼此分居長達40餘年，彼此早
    已形同陌路，兩造實有不能繼續婚姻之重大事由，爰依民法
    第1052條第2 項規定請求離婚等語，並聲明判決准兩造離婚
    。
二、被告則以：兩造結婚係透過媒妁之言，甫新婚，原告即入監
    服刑4 年。原告服刑期間，被告侍奉公婆克盡孝心，還要到
    台北的市場賣衣服養家，苦等原告出獄。不料，原告出獄後
    仍不務正業，生活開銷全由被告一肩扛起，原告偶而回家便
    向被告索取金錢，不曾照顧養育4 名子女，也才會在起訴狀
    上連兒子丙○○的名字都寫錯。被告是傳統婦女，即便原告
    如此不負責任，被告仍任勞任怨地照顧家庭，相信原告終有
    一日會負起為人夫、為人父之責任。詎原告於68年間明目張
    膽與己○○在桃園租屋而居，被告公婆陪同被告至原告租屋
    處請原告返家居住，原告仍拒不返家，被告氣不過向警局報
    案，後因公婆向被告說原告曾入監，若再遭判刑，對原告之
    人生不好等語，央求被告撤回告訴，故被告在公婆求情下撤
    回告訴。之後，原告有恃無恐地繼續與己○○同居，被告雖
    多次要求原告返家，原告不是不予理會、就是出言恐嚇，被
    告無奈之下，只能將委屈及眼淚往肚子裡吞。於73年間原告
    與己○○生下戊○○後，另外組成家庭，偶爾回家也僅是向
    被告索取金錢、對小孩不聞不問，年節也不回家與被告及四
    名子女一同過節、也不參與家族掃墓。兩造之子丙○○自幼
    沒有受過原告的父愛，成長過程中看著母親辛勞地養家及因
    隱忍丈夫之背叛所生之苦楚，自幼便懂事又體貼，長大後辛
    勤工作，擔負起協助照顧家庭的責任及協助照顧爺爺，並與
    林家親友互動頻繁，過年、過節及清明祭祖都由其協助與林
    家親友聯繫；然丙○○因操勞過度，於107 年3 月間因肝癌
    過世，於丙○○臥病在床期間，原告不曾來關心聞問，丙○○在臨終前交代被告及妹妹們，不要讓原告知道伊的死訊及
    讓原告參加伊的告別式，伊死都不會原諒有這樣不負責任的
    父親。原告因外遇另組家庭，在被告及原告父母多次要求回
    家照顧家庭時均置之不理，原告背叛婚姻、背叛家庭之情甚
    明；原告主張被告離家出走、不履行夫妻義務、不顧家庭生
    計等語實是顛倒是非之詞，不可採信。兩造雖分居40年餘，
    感情淡漠，但兩造分居多年、感情淡漠，係因原告逕自離家
    、外遇另組家庭生活所致，兩造難以維持婚姻之重大事由，
    主要可歸責於原告。原告入監執行期間大都由被告前往探視
    ，原告辯稱由原告母親跟丙○○、丙○○去探視實屬謊言。
    蓋當時丙○○60年出生、丙○○尚未出生，怎可能去探視原
    告。原告從未養家，被告前往日本是為了批貨做生意，家裡
    生活都是由被告一手操持養家糊口，被告的婆婆念及被告辛
    苦，才於被告外出期間幫忙帶孩子。原告不願意回家與被告
    共同生活，被告也見不到原告本人，要如何照顧原告？原告
    稱曾驅車前往台北送錢、送食物給子女，亦非事實。當時長
    女丙○○大約國中畢業，大都是被告照料家庭生活，原告根
    本甚少出現過。戊○○確實曾於國小寒暑假期間到被告家裡
    與小孩們同住，但也只有1 、2 次，並非經常往來，被告之
    所以願意讓戊○○到家裡與小孩同住，並非是原諒原告及己○○，實係因被告都跟丙○○等子女說：原告與被告間的事
    情是大人的事，小孩是無辜的，不論如何戊○○都是丙○○
    、丙○○等人同父異母的手足；被告的善良卻被絕情的原告
    妄加揣測被告早已諒原告，實屬可笑。原告出獄後經營阿公
    店、摸摸茶的事業，並讓自己子女在這樣的環境上班，丙○○因受不了這樣的工作，做了半年後就離職，女兒丙○○默
    默工作了3 、4 年左右，因被告不忍女兒在這樣的環境下工
    作，頂了一家傳統咖啡牛排店讓女兒、兒子可以正常工作，
    且原告根本沒有出一毛錢給子女創業，原告稱親自交付現金
    80萬元予丙○○等人創業之用並非事實。丙○○只在壢新醫
    院做檢查僅住院一天，且不是原告建議轉往台大醫院，也不
    是病情惡化才轉往台大，是一開始在壢新醫院檢查完畢後，
    在長女丙○○建議下轉往台大醫院，被告在丙○○轉至台大
    醫院時，有通知原告，當時並未聽聞原告有不良於行的狀況
    ，即使原告因車禍不良於行，但兒子丙○○在台大住院期間
    ，也沒有接到原告的一通關心電話或是傳訊息來關心兒子病
    情，丙○○死亡前，其實有交代被告跟妹妹們不要通知原告
    ，是後來在辦理喪事時，林家親戚建議被告必須要通知原告
    ，不然之後一定會遭原告怨懟，被告才讓女兒丙○○通知原
    告，試問，如果原告一直有關心兒子的病情的話，兒子死亡
    當天原告就會知道，不用等到辦喪事的時候，他才被告知此
    事。綜上所陳，原告確實背叛婚姻，在外另組家庭生活迄今
    ，原告猶假藉各種理由及歪曲事實試圖正當化其背叛婚姻之
    過錯，原告不知悔改，毫無悔意之情甚明，兩造間雖有難以
    維持婚姻之重大事由存在，惟該難以維持婚姻之重大事由係
    主要可歸責於原告。從而，原告依民法第1052條第2 項訴請
    離婚，毫無理由等語，並聲明：駁回原告之訴。
三、本件原告起訴主張兩造於59年1 月30日結婚，現婚姻關係存
    續中，業據原告提出戶籍謄本附卷可憑，原告此部分主張，
    應為真實。原告主張兩造婚姻有難以維持之重大事由，依民
    法第1052條第2 項規定請求判准兩造離婚。按有民法第1052
    條第1 項各款以外之重大事由，難以維持婚姻者，夫妻之一
    方得請求離婚，但其事由應由夫妻之一方負責者，僅他方得
    請求離婚，民法第1052條第2 項定有明文。次按「夫妻有民
    法第1052條第1 項所定各款情形以外之重大事由，難以維持
    婚姻者，雙方固均得據以請求離婚，惟同條第2 項但書既規
    定，難以維持婚姻之重大事由應由夫妻之一方負責者，僅他
    方得請求離婚，則於難以維持婚姻之重大事由，夫妻雙方均
    須負責時，自應比較衡量雙方之有責程度後，僅責任較輕之
    一方，得向責任較重之他方請求離婚；如有責程度相同時，
    雙方即均得請求離婚，始符公平之旨。」（最高法院95年度
    台上字第1026號判決意旨參照）。故本件應審究者為兩造婚
    姻是否有難以維持之破綻事由存在，而該破綻事由是否可歸
    責於被告，原告得否據以請求離婚。
四、經查，原告主張之離婚原因事實，均已如前所述。至被告所
    辯原告自68年間起與訴外人己○○同居迄今，原告與己○○
    共同育有一子戊○○等情，為原告所不爭執。本院依職權調
    閱己○○及戊○○之戶籍資料，己○○之戶籍地址與原告起
    訴狀所載原告住所相同，戊○○之戶籍記載父親為原告甲○○、母親為己○○，此有己○○及戊○○之戶籍資料在卷可
    憑，被告上開所辯堪以採信。被告另辯稱：原告不負擔家計
    、對子女不聞不問、被告前往日本係要批貨做生意養家、被
    告並無離家出走、被告多次請原告返家居住原告均置之不理
    、被告同意戊○○到被告家中短暫居住是因為伊告訴孩子，
    原告與被告的事是大人間的事但小孩子是無辜等語。經兩造
    所育子女丙○○到庭證稱：「（就你記憶所及，兩造同住在
    一個屋子裡的情形、互動狀況、對照顧子女的方式、家庭生
    活之負責方式、在外交友情形或跟人同住情形等等，如何？
    ）我是跟媽媽住，從小讓媽媽養大，小時候給奶奶照顧時媽
    媽每月給奶奶3 萬元，當時是我跟我哥哥跟我大妹三個小孩
    都是奶奶顧的，小的妹妹是奶媽顧的，錢也是媽媽付的。我
    媽媽是在台北工作但是住家在大溪，所以我媽媽是台北跟大
    溪兩邊跑。我爸爸沒有跟我媽媽住在大溪，我有記憶以來我
    爸爸都沒有跟我媽媽同住，我爸爸都住外面。我媽媽工作回
    來每天都會住大溪，但是他台北也有租房子，大概是兩天會
    回來一次大溪。…（家庭生活費用兩造如何分擔？）家庭生
    活費用都是我媽媽在負責。…（你母親是否時常出國？）他
    在日本跑單幫。…（你住在阿嬤家時，爸爸大概多久去看你
    們？）他很少回來看我們。…（你爸爸為何住外面沒有跟媽
    媽同住？）他從以前就沒有在我們身邊，這要問他。我媽都
    有叫他回來但他不回來。…（戊○○是否也會到你媽媽台北
    房子玩？）戊○○讀國小時去過我媽媽台北房子兩次。…（
    你媽媽就上面這件事情（即己○○之事）曾經跟你表示什麼
    意見嗎？）什麼事情都是爸爸在做，爸爸不讓我們有什麼意
    見。我媽媽根本沒有爸爸的辦法。我媽媽從來沒有抱怨過我
    爸爸，如果我媽媽有抱怨的話，我爸爸怎麼可能到現在才提
    離婚。因為我媽其實也沒有爸爸的辦法，媽媽一心一意就是
    賺錢把我們養大。…（就你所知，爸爸有提供生活費用給媽
    媽？）完全沒有。因為我媽媽都會把錢交給我奶奶，爸爸都
    沒有給奶奶錢了，怎麼可能還給我們的生活費呢。爸爸有無
    私下給我奶奶錢我就不知道了，但就我所知沒有，因為奶奶
    什麼事情都會跟我講。…（你媽媽有無跟你提過他要原諒爸
    爸在外有女人的事情？）我覺得我媽媽就是很認命認份，一
    心一意把我們小孩養大。…（你爸爸知道哥哥生病後，完全
    沒有探視或給付醫療費用嗎？）完全沒有。因為爸爸說他發
    生車禍。爸爸以前就不會給我們錢，我們也不知道怎麼跟他
    要錢。（有無其他補充？）我媽媽完全沒有離家出走，他是
    一心一意照顧我們四個小孩子。…（證人說你爸爸都沒有給
    錢，但是又說他私下有無給阿嬤錢你不知道，實際上你父親
    跟阿嬤金錢給付情形你是否清楚？）我爸爸還跟我阿嬤拿錢
    做生意，怎麼可能拿錢給阿嬤？我爸爸做生意的時候也是跟
    我阿嬤還有我媽媽拿錢。…（生意好的時候你爸爸是否有拿
    錢給你阿嬤？）他不會給我阿嬤。（你怎麼會知道？）如果
    爸爸有給阿嬤錢，我阿嬤會講。…（你說戊○○在你國小時
    去過台北媽媽家裡，他去的時間點？去多久？）暑假時候待
    個幾天。（你方才講你爸爸都沒有照顧你們，你會因為這樣
    事情埋怨你爸爸？）這個很難說。反正我們也已經長大了。
    」等語。兩造女兒丁○○到庭具結證稱：「（就你記憶所及
    ，從小你是跟何人同住？）我小時候跟阿嬤。等我國小4 、
    5 年級我們就去台北住了。我跟我姊還有我哥都同住在阿嬤
    家。我妹妹住在奶媽那裡。（你媽媽有跟你們三個子女一起
    住在阿嬤家？）小時候有，後來我媽媽去住台北之後，就只
    有我們三個還住在阿嬤家，但我媽媽會來來去去阿嬤家跟台
    北。（你媽媽住在台北後，你們三個還在阿嬤家時，媽媽多
    久看你們一次？）那時候我還很小，只要媽媽有空都會回來
    。（你小時候媽媽從事何工作？）在賣衣服。（你媽媽常常
    去日本嗎？）這我不清楚，他是去批貨吧。…（你們三個孩
    子住在阿嬤家時，你爸爸或媽媽會給阿嬤錢嗎？）應該都是
    我媽媽在拿的。…（媽媽曾經離家出走？）沒有。沒有這種
    事。（你爸爸有跟你們三個孩子一起住在阿嬤家？）幾乎都
    沒有，他都在外。…（爸爸沒有住在阿嬤家是都跟己○○同
    住？）是。…（戊○○曾經去你住的地方跟你們一起玩？）
    小時候記憶是有，是在台北我媽媽家玩。（戊○○去台北住
    了幾次？）沒有印象，我剛開始很討厭他，因為我知道他是
    第三者的小孩，但是媽媽告訴我們大人的事不關小孩的事。
    （為何第三者的小孩要住你家？）因為我媽媽太仁慈了，我
    媽媽太笨了，是我就不會這麼做，因為我有結婚，我絕對不
    會接受。婚姻不是兒戲，如果要結婚就要負責任不然就不要
    結婚不要生小孩。（你有無看到父母發生衝突？）常常，只
    要我們爸爸工作不開心就會打電話罵媽媽。我有在場，而且
    我會把電話接過來罵我爸。（媽媽會罵爸爸嗎？）他都不會
    。（你聽過媽媽對於己○○與爸爸事情表示過意見嗎？）我
    媽媽認為小孩子都生了還能怎麼辦，我媽媽是很傳統的女人
    。（你沒有聽過媽媽抱怨爸爸或是罵外面第三者？）很少，
    我媽媽只要我爸爸有回來他就很高興，他就是很傻傻的做。
    …（就你所知，爸爸有給你媽媽生活費？）沒有。我們有眼
    睛可以看。…（爸爸怎麼會沒錢給你媽媽？）他養外面的小
    三，和小三的兒子。（你大哥生病期間，爸爸有無提供醫療
    費用或探望？）沒有提供醫療費用，但有去醫院看了幾次，
    也沒有照顧。都是我們兄弟姊妹跟媽媽在照顧。（你媽媽有
    無告訴你他原諒爸爸在外面有小三？）這我不清楚。是我我
    就不會原諒。（就你父母相處狀況，有無其他補充？）我覺
    得他已經背叛婚姻去顧小三了，也都沒有照顧我們子女，我
    們子女也都很怨他，為什麼都這麼老了還來告離婚，不是很
    莫名其妙嗎。還讓小三的兒子在法庭外嗆我們不懂法律常識
    ，到底是誰不懂法律常識，小三兒子自己媽媽破壞人家庭還
    敢來嗆我們。…（你剛才說媽媽拿錢給阿嬤時你沒有印象，
    當時你很小，你對你爸爸有無拿錢給阿嬤，你很肯定一定是
    沒有的，為何你會很肯定爸爸沒有拿錢給阿嬤？）因為我阿
    嬤從小就會跟我們說你爸爸沒有回來跟我拿錢就很不錯了。
    如果我爸爸有拿錢我阿嬤會跟我們講。但是因為年紀還小不
    太記得一些細節。…（你說戊○○是小三兒子，如果是你就
    不會讓他來，你有跟你父母反應？）我媽媽會說這是他們大
    人的事情，小孩是無辜的跟小孩沒關係。」等語。
五、證人丙○○及丁○○均是兩造之親生子女，與兩造同屬骨肉
    至親，若非屬實之事，證人丙○○及丁○○並無甘冒偽證風
    險或刻意捏造對任一造不利證詞之必要，由上開二位證人之
    證述，被告所辯原告不負擔家計、對子女很少聞問、被告前
    往日本係要批貨做生意養家、被告並無離家出走、被告多次
    請原告返家居住原告均置之不理、被告同意戊○○到被告家
    中短暫居住是因為伊告訴孩子，原告與被告的事是大人間的
    事但小孩子是無辜等語，堪以採信。是以原告指稱被告自71
    年2 月間離家出走、屢屢自行前往日本長達數週置子女於不
    顧、被告讓戊○○到被告家中與子女同住可見被告已原諒原
    告外遇之事、被告曾給子女80萬元創業金等情，尚難採信為
    真實。至於原告另指稱原告在監服刑期間，被告僅前往會面
    一次；被告刻意隱瞞兒子丙○○之死訊等情，原告並未舉證
    以實其說，尚難遽認為真實。至於原告請求傳喚證人戊○○
    ，待證事實為戊○○到被告家裡居住情形及戊○○與被告相
    處情形，然被告不否認戊○○年紀小時曾至被告之住所遊玩
    ，但被告主張因戊○○是小孩子、原告與被告之間的事情與
    小孩子無關，且戊○○是兩造子女同父異母兄弟，故同意戊○○到家中居住，並非被告已經原諒原告外遇之事等語，被
    告上開陳述，亦經證人丙○○、丁○○證述屬實。是以，尚
    屬孩童之戊○○縱有至被告家中居住遊玩，亦不能因此推論
    被告已原諒被告外遇生子之事，故認並無傳喚戊○○之必要
    。
六、綜上事證，兩造雖自68年分居至今已長達逾40年，婚姻確實
    發生重大破綻而難以維持，然原告自68年間起在外與第三人
    己○○同居，並生下一子戊○○，且至今仍繼續與己○○同
    居中，縱或兩造自59年結婚至68年間，被告有原告所指僅探
    監一次、屢屢出國置孩子於不顧等行為，原告亦應理性與被
    告溝通、協調，共同解決婚姻中之歧見，以使婚姻能和諧、
    美滿，並共同協力養育子女使子女健康成長，或原告已盡力
    與被告協調溝通，仍無法解決彼此歧見、無法達成原告對婚
    姻的合理期待時，則應先與被告完成離婚程序，再另行結交
    女友，原告竟捨此不為，不顧自己已婚身分即在外結交女友
    並進而同居生子，違背婚姻應守的忠誠義務，且堅持己意不
    願回頭再與被告維持婚姻，且亦未盡養育未成年子女長大成
    人之責任，從而，兩造婚姻有重大破綻，主要係可歸責於原
    告，原告主張依民法第1052條第2 項規定請求判決兩造離婚
    ，並無理由，應予駁回。
七、本件事證已臻明確，兩造其餘主張、攻擊防禦方法及證據資
    料，經審酌後認為與本件裁判結果不生影響，爰不逐一論述
    ，併此敘明。
八、據上論結，原告之訴為無理由，爰依家事事件法第51條、民
    事訴訟法第78條規定，判決如主文。
中    華    民    國   110    年    10    月    29    日
                        家事法庭法  官  張淑芬
以上正本係照原本作成。
如對本判決上訴，須於判決送達後20日內向本院提出上訴狀。（須
按他造人數提出繕本，並繳納第2 審裁判費），上訴於台灣高等法
院。如委任律師提起上訴者，應一併繳納上訴審裁判費。
中    華    民    國   110    年    10    月    29    日
                                書記官  邱信璋